臺灣高等法院臺南分院民事判決　　　　　96年度家上字第35號
上　訴　人　甲○○
法定代理人　丙○○
被上 訴 人　乙○○
　　　　　　丁○○
上列當事人間請求確認親子關係不存在等事件，上訴人對於中華
民國95年12月21日台灣台南地方法院（95年度親字第91號）第一
審判決提起上訴，本院於民國96年5月15日言詞辯論終結，判決
如下：
    主      文
原判決廢棄。
確認上訴人與被上訴人乙○○之被繼承人戊○○間之親子關係不
存在。
確認上訴人與被上訴人丁○○間之親子關係存在。
第一、二審訴訟費用由被上訴人丁○○負擔。
    事實及理由
一、上訴人於原審起訴主張：緣上訴人（民國83年9月25日生）
    係生母即法定代理人丙○○與被上訴人丁○○（彼二人嗣於
    94年6月20日結婚）所生之女兒，惟上訴人出生時，上訴人
    生母丙○○尚與訴外人戊○○處於婚姻關係存續中，上訴人
    依民法第1063條第1項規定推定為戊○○之婚生子女，然經
    成功大學親子鑑定，上訴人甲○○與丁○○間之DNA鑑定，
    親子關係概率為99.99992%，上訴人顯然非戊○○所親生。
    今戊○○已於94年5月10日死亡，其繼承人為戊○○之子即
    被上訴人乙○○，因上訴人甲○○與戊○○是否具有父女關
    係，攸關戶政機關戶籍管理之正確性，且影響戊○○之繼承
    人法律上利益。又上訴人與被上訴人丁○○是否具有父女關
    係，為戶政機關及被上訴人丁○○所質疑，且影響到上訴人
    與被上訴人丁○○間有否監護、扶養等一切權利義務？為使
    身分關係明確，有即受確認判決之利益。爰求為判決：確認
    上訴人與被上訴人乙○○之被繼承人戊○○間之親子關係不
    存在；確認上訴人與被上訴人丁○○間之親子關係存在（原
    審全部駁回上訴人之請求，上訴人不服，爰請求：廢棄原判
    決，並確認上訴人與被上訴人乙○○之被繼承人戊○○間之
    親子關係不存在；確認上訴人與被上訴人丁○○間之親子關
    係存在）。
二、被上訴人乙○○、丁○○均不否認上訴人之主張，被上訴人
    乙○○（民國68年12月12日生，有其年籍在卷可稽，見原審
    卷32頁）且稱：上訴人並非伊母親丙○○與生父戊○○所生
    ，小時候母親即未與伊等同住，只有伊與父親戊○○一起住
    等語。被上訴人丁○○已認諾，並稱：上訴人是伊的孩子，
    伊只有這個孩子，上訴人法定代理人已與伊在94年6月20日
    結婚，有戶籍謄本可查，請求准許認祖歸宗等語（見本院96
    年5月1日言詞辯論筆錄第3頁）。
三、又人事訴訟攸關社會公益，為使人類社會生活之基本身分關
    係真實發現，故人事訴訟中採用職權探知主義，有關認諾效
    力之規定不適用之，是本件被上訴人丁○○雖認諾上訴人之
    請求，法院仍不得逕為被上訴人丁○○敗訴之判決。
四、經查：
  (一)就上訴人請求確認其與被上訴人乙○○之被繼承人戊○○間
    之親子關係不存在部分：
  1.按民法第1063條第1項、第2項規定：「妻之受胎，係在婚姻
    關係存續中者，推定其所生子女為婚生子女。前項推定，如
    夫妻之一方能證明妻非自夫受胎者，得提起否認之訴。」該
    項推定，尚非不得以反證推翻之。依該條文解釋，得提起否
    認之訴之人僅限於夫妻之一方，子女則不在其列。惟依司法
    院大法官會議釋字第587號解釋意旨：「子女獲知其血統來
    源，確定其真實父子身分關係，攸關子女之人格權，應受憲
    法保障。民法第1063條規定，係為兼顧身分安定及子女利益
    而設，惟其得提起否認之訴者僅限於夫妻之一方，子女本身
    則無獨立提起否認之訴之資格，且未顧及子女得獨立提起該
    否認之訴時應有之合理期間及起算日，是上開規定使子女之
    訴訟權受到不當限制，而不足以維護其人格權益，在此範圍
    內與憲法保障人格權及訴訟權之意旨不符。最高法院23年上
    字第3473號及同院75年台上字第2071號判例與此意旨不符之
    部分，應不再援用。本件聲請人如不能以再審之訴救濟者，
    應許其於本解釋公布之日起一年內，以法律推定之生父為被
    告，提起否認生父之訴。其訴訟程序，準用民事訴訟法關於
    親子關係事件程序中否認子女之訴部分之相關規定，至由法
    定代理人代為起訴者，應為子女之利益為之。」已是認上開
    規定使子女之訴訟權受到不當限制，而不足以維護其人格權
    益，而有違憲之情形。然除該件聲請解釋者個案外，關於其
    他個案之子女是否亦得提起否認親子關係存在之訴訟乙節？
    茲析述如下：
  (1)按「子女獲知其血統來源，確定其真實父子身分關係，攸關
    子女人格權，應受憲法保障。」業經上開司法院大法官會議
    第587號解釋加以確認。該號解釋並據此宣告民法第1063條
    得提起否認之訴者僅限於夫妻一方之規定與憲法保障人格權
    及訴訟權之意旨不符，並宣告最高法院23年上字第3473號及
    同院75年台上字第2071號判例不再援用，以符合憲法保障人
    格權及訴訟權之意旨。是為貫徹憲法保障子女確定其真實父
    子身分關係之人格權及訴訟權，依上開大法官會議解釋，足
    認子女之法定代理人得為子女之利益，準用民事訴訟法關於
    親子關係事件程序中否認子女之訴部分相關規定，代為提起
    確認親子（否認生父）關係之訴。否則，除了上開聲請解釋
    者以外之子女皆須經訴訟程序，並經駁回確定後，再一一提
    請大法官會議解釋以獲得救濟，如此訴訟不經濟如何保障子
    女之人格權及訴訟權？此顯與該號解釋之意旨相違背。上開
    大法官會議解釋既認為其他子女得提起訴訟以確認其真實父
    子身分關係，則該號解釋應具有類似一般法規之對世效力，
    始符合該號解釋保障子女獲知血統之人格權及訴訟權之意旨
    。則凡子女受有確認判決法律上利益者，即得提起確認親子
    關係不存在（否認生父）之訴較妥。本件上訴人固受婚生推
    定為戊○○之女，惟上訴人如與戊○○無血緣關係，上訴人
    自得提起確認親子（否認生父）關係之訴。倘生父過世，參
    酌民事訴訟法第590條第1項、第3項關於否認子女之訴，夫
    妻之一方死亡者，繼承權被侵害之人仍得提起或承受該訴訟
    之規定意旨，子女自仍得以有利害關係之生父之繼承人為被
    告，始一貫符合憲法保護子女之法律上利益。即以法律上推
    定之父戊○○之繼承人即被上訴人乙○○為被告，確認與其
    被繼承人戊○○間之親子關係不存在，以除去私法上身分地
    位不安之狀態。
  (2)按「確認法律關係之訴，非原告有即受確認判決之法律上利
    益者，不得提起之。確認證書真偽或為法律關係基礎事實存
    否之訴，亦同。前項確認法律關係基礎事實存否之訴，以原
    告不能提起他訴訟者為限。」，民事訴訟法第247條第1、2
    項定有明文。其立法意旨，係認為依原條文規定，除確認證
    書真偽之訴外，以確認法律關係成立或不成立，始得提起，
    適用範圍過於狹窄，爰將原舊條文「成立或不成立」之字樣
    刪除，使就法律關係成立或不成立及法律關係存在或不存在
    ，有即受確認判決之法律上利益者，均得提起確認之訴。且
    為發揮確認之訴預防及解決紛爭之功能，已擴大其適用範圍
    及於法律關係之基礎事實。而其所謂即受確認判決之法律上
    利益，係指因法律關係之存否不明確，致原告私法上之地位
    有受侵害之危險，而此項危險得以對於被告之確認判決除去
    者而言。又法律上父母子女關係是否存在，不僅影響雙方之
    身分，且有關於雙方因該身分而產生之法律關係亦將隨之而
    變動，故如認父母子女間並無血緣關係存在，可由該父母、
    繼承人，提起否認子女，確認親子關係不存在之訴（參民事
    訴訟法第590條、即邇來新修正而於96年5月4日三讀通過之
    民法第1063條第2、3項規定，子女亦得提起否認之訴。新修
    正民法第1063條之規定載明『妻之受胎，係在婚姻關係存續
    中者，推定其所生子女為婚生子女。前項推定，夫妻之一方
    或子女能證明子女非為婚生子女者，得提起否認之訴。前項
    否認之訴，夫妻之一方自知悉該子女非為婚生子女，或子女
    自知悉其非為婚生子女之時起二年內為之。但子女於未成年
    時知悉者，仍得於成年後二年內為之。』可資參酌），以除
    去其不實之親子關係。再者，戶籍登記簿之記載，為身分之
    一種說明，其登記自有相當之證明力，故關於已為戶籍登記
    之親子關係存在與否，除經司法機關裁判確定或當事人憑有
    效證明文件申請更正外，尚非得由為登記之親子雙方協同辦
    理即可逕行更正，此觀戶籍法第27條、戶籍法施行細則第13
    條第1項規定之文義自明。而確認親子關係存否之訴，雖以
    事實上血緣為基礎，惟係以法律上之父母子女地位是否存在
    為訴訟標的，並非純然就事實為確認，故倘有確認之利益，
    非不得提起確認之訴。本件上訴人主張其生母並非自婚姻關
    係存續中之戊○○受胎所生，因受胎期間在生母與戊○○婚
    姻關係存續中，依法推定上訴人為戊○○之婚生子女，致戶
    政機關登記上訴人為戊○○所生子女，上訴人認其在法律上
    之地位有不妥之狀態存在，故請求確認其與被上訴人乙○○
    之父即被繼承人戊○○間親子關係不存在。用以除去此種不
    妥狀態，且此種不妥狀態，能以確認判決將之除去，應認上
    訴人就此有即受確認判決之法律上利益。
  (3)又關於司法審查制度憲法學理上有「抽象審查」及「具體審
    查」之分。查我國司法審查制度，除政黨違憲審查外（司法
    院大法官審理案件法第19條），皆為抽象審查（司法院大法
    官審理案件法第五條），釋憲機關係脫離個案而就法令有無
    違憲進行審查，且我國尚未引進類如德國具體審查之「憲法
    訴願」制度，可知我國大法官會議解釋之效力並非單純只有
    個案救濟之功能。是依上開大法官會議解釋之旨趣，於該民
    法第1063條規定尚無立法賦予子女提起之權限下，仍許該子
    女以法律推定之父（或繼承人）為被告，由法定代理人以該
    子女之利益代為起訴請求確認（或否認）父子關係之訴，排
    除上開最高法院判例之援用，於一般確認之訴之法理下，准
    許子女基於身分上之法律關係之確認利益為反對主張，訴請
    確認排除推定之父子關係，即無衝突之處及不許之理。
  2.又上訴人主張伊母丙○○與被上訴人乙○○之父即被繼承人
    戊○○於68年6月15日結婚，有戶籍謄本在卷可據。惟於83
    年9月25日生下上訴人前，早已分居，互無往來，彼此間未
    發生任何關係，亦有被上訴人乙○○（68年次生，見原審卷
    第32頁、已27歲）陳述伊自幼未與生母丙○○同居等情可按
    。上訴人於95年7月11日偕同被上訴人丁○○前往成大醫院
    婦產部優生保健科進行親子ＤＮＡ血緣關係比對試驗，結果
    顯示無法排除丁○○與上訴人之血緣關係，丁○○係上訴人
    之父親之機率為百分之99.999920%，業據上訴人提出成大醫
    院婦產部優生保健科之血緣鑑定報告書一紙為證（見原審卷
    第11頁）。由此可證明上訴人並非其生母自戊○○受胎所生
    之子女，兩造間確無親子關係。準此，依上開血緣鑑定並參
    酌本院調查之結果，既不能排除丁○○為上訴人之父親之血
    緣關係，自堪認上訴人主張其生母非自戊○○受胎所生（而
    係自丁○○受胎所生）等情，要屬真實，堪以採信。
  3.從而，本件上訴人生母丙○○於83年9月25日生下上訴人之
    時，經回溯其受胎期間係在丙○○與戊○○婚姻關係存續期
    間，依法雖應推定上訴人為丙○○與戊○○所生之婚生子女
    ，如上所述，然上訴人證實既非生母丙○○自戊○○受胎所
    生，上訴人與戊○○間並無任何血緣關係，上訴人據以請求
    確認其與被上訴人乙○○之被繼承人戊○○間之親子關係不
    存在，於法洵屬有據。
  (二)就上訴人請求確認其與被上訴人李萬成間之親子關係存在部
    分：
  1.「子女獲知其血統來源，確定其真實父子身分關係，攸關子
    女人格權，應受憲法保障。」業經上開司法院大法官會議第
    587號解釋加以確認。並據此宣告最高法院23年上字第3473
    號、75年台上字第2071號判例見解與上開意旨不符部分不予
    援用，上開二判例所揭櫫：「按妻之受胎係在婚姻關係存續
    中者，依民法第1063第1項規定，應推定其所生之子女為婚
    生子女，受此推定之子女，惟在夫妻一方能證明妻非自夫受
    胎或夫能證明受胎期間內未與妻同居者，得依同法條第二項
    之規定，於知悉子女出生之日起一年內以訴否認之，如夫妻
    均已逾該項所定之法定期間而未提起否認之訴，或雖提起而
    未受有勝訴之確定判決以前，該子女在法律上不能不認為夫
    之婚生子女，無論何人皆不得為反對之主張。」之意見，已
    足使無辜之子女負擔因非婚生子而致之社會及法律上不利益
    ，自非的論。並審酌我國民法第1063條第1項婚生推定制度
    ，原旨在確保子女之地位安定、成長安全因而承認之制度，
    因此，法律上之親子關係未必與血緣、生物學上之親子關係
    一致，此種從外形的事實構築安定、確定身分關係之制度，
    是否確有保護子女之利益？本件上訴人依法律規定，固推定
    為其母丙○○與戊○○之婚生子，惟戊○○業於94年間去世
    ，不可能撫育上訴人，而上訴人實質上亦為被上訴人丁○○
    所撫育，業為兩造所陳明，並有同居之戶口名簿附卷可稽（
    見原審卷第7頁），故本案中兩造間親子關係存否之基礎事
    實（即兩造於生物學上之血緣關連）及避免使無辜之子女負
    擔因非婚生子而致之社會及法律上不利益，其重要性遠大於
    法律推定之婚生承認制度，本案從保護上訴人之利益出發，
    應認上訴人已提出確切證據證明其與被上訴人丁○○間有父
    女之血緣關係，足以推翻上開法律推定之其與戊○○間婚生
    子身分，確認其與被上訴人丁○○間有親子關係存在，益足
    符合人事訴訟中保護子女之利益及發現真實的事實之旨趣。
    且法律關係基礎事實之存否不明，以原告不能提起他訴訟者
    為限，亦得提起確認之訴，為民事訴訟法第247條第1、2項
    所明定。本件上訴人提起確認親子身份存否之訴，此血緣、
    身份關係之存否乃親子關係之重要基礎事實，上訴人主觀認
    定為被上訴人丁○○為與生母丙○○所生之子女，惟上訴人
    卻須依法律規定推定為丙○○與戊○○之子，而戊○○已於
    94 年5月上旬去世，有戶籍謄本可據（見原審卷第41頁），
    致上訴人無法辦理被上訴人丁○○為其生父之戶籍登記，有
    即受確認判決之利益。
  2.又查上訴人之生母丙○○因離家出走而與被上訴人丁○○同
    居，並於83年9月25日生下上訴人，至94年5月間戊○○去世
    前，均未與戊○○同居等事實，有被繼承人戊○○之子即被
    上訴人乙○○之前開陳述可據，且有戶籍謄本在卷可稽（原
    審卷第32、41、42頁），並經上訴人之生母丙○○到庭陳明
    在卷，且經上開成大醫院婦產部優生保健科進行親子ＤＮＡ
    血緣關係比對試驗，結果顯示無法排除丁○○與上訴人之血
    緣關係，丁○○係上訴人之父親之機率為百分之99.999920%
    ，業據上訴人提出成大醫院婦產部優生保健科之血緣鑑定報
    告書一紙為證（見原審卷第11頁）。準此，依上開血緣鑑定
    並參酌本院調查之結果，既無法排除丁○○為上訴人之父親
    之血緣關係，自堪認上訴人主張其生母係自丁○○受胎所生
    等情，要屬真實。從而上訴人確為被上訴人之子至明；上訴
    人之生母丙○○與被上訴人丁○○又於戊○○去世後之94年
    6月間結婚，有戶籍謄本附卷足稽，上訴人因而依民法第106
    4條之規定準正為婚生子女，是上訴人訴請確認其與被上訴
    人丁○○間有親子關係存在，為有理由。
  (三)綜上所述，上訴人主張其與被上訴人乙○○之被繼承人戊○
    ○間之親子關係不存在，而與被上訴人丁○○間有親子關係
    存在等情，應堪採信。原審為上訴人敗訴之判決，尚有未洽
    。上訴意旨指摘原判決不當，求予廢棄改判，為有理由，爰
    由本院改判如主文第2項、第3項所示。本件敗訴之一造雖為
    被上訴人二人，然該訴訟係專為被上訴人丁○○之利益，自
    應由被上訴人丁○○負擔全部訴訟費用。
據上論結，本件上訴為有理由，依民事訴訟法第450條、第78條
、第85條第3項，判決如主文。
中　　華　　民　　國　　96　　年　　5 　　月　　29　　日
                  民事第三庭  審判長法　官  陳光秀
                                    法　官　李文賢
                                    法　官  莊俊華
上為正本係照原本作成。
如對本判決上訴，須於判決送達後20日內向本院提出上訴狀，未
表明上訴理由者，應於上訴後20日內，向本院提出理由書（須附
繕本）。依法須繳納裁判費並應委任律師為訴訟代理人，始得上
訴。
中　　華　　民　　國　　96　　年　　5 　　月　　30　　日
                                     書記官  吳銘添
【附記】
民事訴訟法第466條之1：
(1)對於第二審判決上訴，上訴人應委任律師為訴訟代理人。但上
  訴人或其法定代理人具有律師資格者，不在此限。
(2)上訴人之配偶、三親等內之血親、二親等內之姻親，或上訴人
  為法人、中央或地方機關時，其所屬專任人員具有律師資格並
  經法院認為適當者，亦得為第三審訴訟代理人。
民事訴訟法第466條之2：
  上訴人無資力委任訴訟代理人者，得依訴訟救助之規定，聲請
  第三審法院為之選任律師為其訴訟代理人。